ACORDAO-COMPLETO-2529162

ACÓRDÃO 1691/2022 ATA 8/2022 - PRIMEIRA CÂMARA

VISTOS, relatados e discutidos estes recursos de reconsideração interpostos por Wellington Diniz Moreira (CPF: XXX.966.608-XX) e Evans Coelho de Carvalho (CPF: XXX.639.848-XX) , contra decisão tomada no Acórdão 3862/2019-TCU-Primeira Câmara, 
ACORDAM os Ministros do Tribunal de Contas da União, reunidos em sessão da Primeira Câmara, ante as razões expostas pelo relator, em:
9.1. conhecer dos recursos de reconsideração apresentados pelos Srs. Wellington Diniz Moreira (CPF: XXX.966.608-XX) e Evans Coelho de Carvalho (CPF: XXX.639.848-XX) ;
9.2. no mérito, negar provimento ao recurso interposto pelo Sr. Evans Coelho de Carvalho, e prover parcialmente o recurso apresentado pelo Sr. Wellington Diniz Moreira, aproveitando, também, ao responsável Sr. Guilherme Cyrino Carvalho, nos moldes do art. 281 do Regimento Interno do Tribunal, reduzindo a multa que lhes foi aplicada mediante o item 9.4 do Acórdão 3862/2019-TCU-Primeira Câmara, para R$ 20.000,00 (vinte mil reais) , mantendo-se intocado o restante do teor dispositivo da decisão recorrida.
9.3. dar ciência da decisão aos recorrentes, ao Incra/SP e à Procuradoria da República no Estado de São Paulo.

Recurso de reconsideração interposto por Evans Coelho de Carvalho e Wellington Diniz Monteiro contra decisão proferida no Acórdão 3.862/2019-Primeira Câmara, em sede de tomada de contas especial constituída após representação formulada pela Procuradoria da República em Araraquara/SP, em face de irregularidades nas prestações de contas de convênios firmados pelo Incra/SP.

Primeira Câmara

Superintendência Regional do Incra no Estado de São Paulo.

3. Interessados/Responsáveis/Recorrentes:
3.1. Responsáveis: Cooperativa Unificada dos Trabalhadores do Campo - Unicampo (02.231.937/0001-01); Elio Neves (XXX.799.268-XX); Evans Coelho de Carvalho (XXX.639.848-XX); Guilherme Cyrino Carvalho (XXX.515.198-XX); Wanderley de Oliveira Brito (XXX.419.168-XX); Wellington Diniz Monteiro (XXX.966.608-XX).
3.2. Recorrentes: Wellington Diniz Monteiro (XXX.966.608-XX); Evans Coelho de Carvalho (XXX.639.848-XX).

13.1. Ministros presentes: Walton Alencar Rodrigues (Presidente), Benjamin Zymler (Relator), Vital do Rêgo e Jorge Oliveira.
13.2. Ministros-Substitutos presentes: Augusto Sherman Cavalcanti e Weder de Oliveira.

BENJAMIN ZYMLER

Ministro-Substituto Augusto Sherman Cavalcanti.

Trata-se de recursos de reconsideração interpostos por Wellington Diniz Moreira e Evans Coelho de Carvalho (respectivamente peças 138 e 162-164) em face do Acórdão 3862/2019-TCU-Primeira Câmara (peça 75) , de relatoria do Ministro Augusto Sherman, vazado nos seguintes termos:
"9.1. excluir da relação processual o Sr. Raimundo Pires Silva (CPF: XXX.766.778-XX) ; 
9.2. com fundamento nos arts. 1º, inciso I, 16, inciso III, alíneas "b" e "c" da Lei 8.443/1992 c/c os arts. 19 e 23, inciso III, da mesma lei, e com arts. 1º, inciso I, 209, incisos II e III, 210 e 214, inciso III, do Regimento Interno, julgar irregulares as contas da Cooperativa Unificada dos Trabalhadores do Campo (CNPJ 02.231.937/0001-01) e do Sr. Elio Neves (CPF: XXX.799.268-XX) , na condição de presidente da entidade convenente, condenando-os, em solidariedade, ao pagamento das quantias a seguir especificadas, com a fixação do prazo de quinze dias, a contar das notificações, para comprovarem, perante este Tribunal (art. 214, inciso III, alínea "a", do Regimento Interno) , o recolhimento das dívidas aos cofres do Instituto Nacional da Colonização e Reforma Agrária, atualizadas monetariamente e acrescidas dos juros de mora, calculados a partir das datas discriminadas, até a data dos recolhimentos, na forma prevista na legislação em vigor: 
                      
9.3. aplicar ao Sr. Elio Neves (CPF: XXX.799.268-XX) e à Cooperativa Unificada dos Trabalhadores do Campo (CNPJ 02.231.937/0001-01) , individualmente, a multa prevista no art. 57 da Lei 8.443/1992 c/c o art. 267 do Regimento Interno, no valor de R$ 250.000,00 (duzentos e cinquenta mil reais) , com a fixação do prazo de quinze dias, a contar das notificações, para comprovarem, perante este Tribunal (art. 214, inciso III, alínea "a", do Regimento Interno) , o recolhimento das dívidas aos cofres do Tesouro Nacional, atualizadas monetariamente desde a data deste acórdão até a dos efetivos recolhimentos, se forem pagas após o vencimento, na forma da legislação em vigor; 
9.4. aplicar aos Srs. Evans Coelho de Carvalho (CPF XXX.639.848-XX) ; Wanderley de Oliveira Brito (CPF XXX.419.168-XX) , Guilherme Cyrino Carvalho (CPF XXX.515.198-XX) e Wellington Diniz Monteiro (CPF XXX.966.608-XX) , individualmente, a multa prevista no art. 58, inciso II, da Lei 8.443/1992 c/c o art. 268, inciso II, do Regimento Interno, nos valores discriminados abaixo, fixando-lhes o prazo de quinze dias, a contar das notificações, para comprovarem, perante este Tribunal (art. 214, inciso III, alínea "a", do Regimento Interno) , o recolhimento das dívidas aos cofres do Tesouro Nacional, atualizadas monetariamente desde a data do presente acórdão até a dos efetivos recolhimentos, se forem pagas após o vencimento, na forma da legislação em vigor: 
                     
9.5. autorizar, desde logo, nos termos do art. 28, inciso II, da Lei 8.443/1992, a cobrança judicial das dívidas, caso não atendidas as notificações; 
9.6. determinar ao Incra, nos termos do art. 28, I, da Lei 8.443/1992, que, caso não seja comprovado o recolhimento das dívidas pelos responsáveis, efetue, após a devida notificação do Tribunal, o desconto da dívida na remuneração dos servidores, em favor dos cofres do Tesouro Nacional, na forma estabelecida pela legislação pertinente; 
9.7. determinar à Secex-TCE a constituição de processo apartado, nos termos do art. 47 da Lei 8.443/1992 c/c o art. 252 do Regimento Interno, para apuração dos fatos, identificação dos responsáveis e quantificação dos danos decorrentes do Convênio Incra/CRT/SP 54000/2005; e 
9.8. encaminhar cópia desta deliberação ao Procurador-Chefe da Procuradoria da República no Estado de São Paulo, nos termos do § 3º do art. 16 da Lei 8.443/1992 c/c o § 7º do art. 209 do Regimento Interno do TCU, para adoção das medidas cabíveis."
Transcrevo, com os ajustes de forma que entendo necessários, a instrução elaborada no âmbito da Serur, que contou com a anuência do corpo dirigente da unidade e com o MP/TCU (peças 193 a 196) :
"HISTÓRICO
2.	Trata-se de tomada de contas especial instaurada por determinação do Acórdão 904/2016-TCU-Primeira Câmara, prolatado em sede de representação formulada pela Procuradoria da República em Araraquara/SP, em face de irregularidades nas prestações de contas de convênios firmados entre o Incra/SP e a Cooperativa Unificada dos Trabalhadores do Campo (Unicampo) .
2.1.	 Em suma, foram firmados os seguintes Convênios:
i) 50.000/2005 (Siafi 523.069) , para prestação de assistência técnica, social e ambiental aos assentados da reforma agrária no estado de São Paulo;
ii) 54.000/2005 (Siafi 535.604) , para implantação de núcleos agroindustriais visando comercialização e integração de trabalhadores rurais; e
iii) 68.000/2007 (Siafi 602.904) , para capacitação profissional de trabalhadores rurais. 
2.2.	Foram repassados pela União no âmbito de cada convênio, respectivamente, os valores de R$ 200.000,00, R$ 361.267,53 e R$ 226.616,25.
2.3.	Em relação aos Convênios 50.000/2005 e 68.000/2007, foi verificada aprovação das contas, mesmo ante a constatação de diversas irregularidade. Em relação ao primeiro ajuste, foi consignado (peça 76) :
8. À época, a Sec/SP pontuou que, além das falhas apontadas na representação, a ausência dos documentos comprobatórios das despesas impedia o estabelecimento do nexo de causalidade entre as relações de pagamentos, os extratos bancários e a execução do objeto do convênio. Assim, a lista de presença, os relatórios das atividades desenvolvidas, que sequer estão assinados, e as fotografias apresentadas não seriam suficientes para que se comprovasse que o objeto foi realizado com os recursos federais transferidos. 
9. Além disso, destaca-se que o saldo de recursos não utilizados, no montante de R$ 20.818,97, foi restituído apenas em 24/7/2007, após a aprovação inicial da prestação de contas, que ocorreu em 13/7/2007. 
2.4.	Quanto ao segundo ajuste, foi verificado (peça 76) :
12. (...) para a Sec/SP, os documentos fiscais apresentados não seriam hábeis a comprovar o nexo de causalidade, uma vez que, em parte deles, não há discriminação do CNPJ ou nome da Unicampo, foram emitidos em nome de terceiros e não há identificação dos dispêndios, pois consta genericamente "compras diversas" ou "despesas". Além disso, há despesas de hospedagem, no valor de R$ 28.781,00, sem comprovação da realização de procedimento licitatório. 
2.5.	Em relação ao Convênio 54.000/2005, o Tribunal determinou ao Incra que concluísse o exame da prestação de contas. Em consequência, o Incra e a então Secex/SP aprovaram as contas, o que não foi acompanhado pelo Ministério Público e pela decisão recorrida, verbis (peça 76) :
46. O MP/TCU, a seu turno, diverge da referida conclusão, considerando que "continua falha a prestação de contas do convênio por conta das despesas financeiras não comprovadas por notas fiscais", uma vez que a simples relação de pagamentos não autoriza a conclusão pela efetiva aplicação desses valores no objeto pactuado. 
47. Em razão, portanto, do dano presumido, o MP/TCU sugere a instauração, pelo TCU, de nova tomada de contas especial em processo apartado, por conta da persistência na falta de comprovação do nexo de causalidade entre os recursos recebidos e a execução das atividades propostas no Convênio Incra/SRT/SP 54.000/2005. 
48. Pelos motivos acima expostos e pelas falhas constatadas nas demais avenças entre as mesmas entidades, endosso a proposta do Parquet, no sentido de determinar a instauração de processo apartado, para quantificação do dano e apuração das condutas e dos responsáveis quanto à possível ocorrência de dano decorrente do Convênio Incra/SRT/SP 54.000/2005. 
2.6.	Pelas irregularidades nos convênios, foram citados a convenente, Cooperativa Unificada dos Trabalhadores do Campo (Unicampo) , e seu diretor-presidente à época, Elio Neves. E pelas falhas na celebração, análise e aprovação das prestações de contas foram ouvidos em audiência os gestores da concedente (peça 76) :

2.7.	As alegações de defesa e razões de justificativas apresentadas foram rejeitadas e os responsáveis foram condenados nos autos, com exceção de Raimundo Pires da Silva, superintendente do Incra/SP, que não teria atuado nos atos fiscalizados, conforme consignado na decisão recorrida.
2.8.	Por meio do Acórdão 3862/2019-TCU-Primeira Câmara (peça 75) , a Unicampo e seu diretor-presidente à época, Elio Neves, tiveram as contas julgadas irregulares, com imputação de débito e de multas, enquanto os gestores do Incra/SP foram multados com fundamento no artigo 58 da Lei 8.443/1992.
2.9.	No que pertine ao presente exame, Wellington Diniz Monteiro, então superintendente do Incra/SP, foi responsabilizado pela aprovação das contas do Convênio 68.000/2007, com falhas na documentação apresentada, mesmo diante de questionamentos por parte do Ministério Público Federal (MPF) . E Evans Coelho de Carvalho, contador do Incra/SP, emitiu pareceres contábeis sugerindo a aprovação das contas dos Convênios 50.000/2005 e 68.000/2007, mesmo ante falhas documentais e também diante de questionamentos feitos pelo MPF. 
2.10.	Irresignados com a decisão, Unicampo e seu diretor-presidente à época, Elio Neves, interpuseram recurso de reconsideração à peça 78, enquanto Guilherme Cyrino Carvalho interpôs recurso à peça 79. Os apelos foram conhecidos e tiveram provimento negado por meio do Acórdão 9277/2020-TCU-Primeira Câmara (peça 106) .
2.11.	Nesse momento, examina-se recursos de reconsideração apresentados por Wellington Diniz Monteiro e Evans Coelho de Carvalho (respectivamente peças 138 e 162-164) .
ADMISSIBILIDADE
3.	Os exames preliminares de admissibilidade às peças 140 e 166-167 - ratificados pelo Relator ad quem em despachos às peças 142 e 174 - concluíram por conhecer dos recursos, com suspensão dos efeitos dos itens 9.4 e 9.5 do acórdão recorrido.
MÉRITO
4.	Constitui objeto do recurso examinar se:
	i. ocorreu prescrição nos autos;
	ii. o cumprimento do objeto do convênio é suficiente para aprovação das contas;
	iii. a responsabilização de Wellington Diniz Monteiro foi adequadamente examinada e fundamentada; e
	iv. os valores das multas respeitaram os limites estabelecidos em lei e o contexto fático dos autos;	 
5. 	Da Prescrição
5.1.	Ainda que não tenha sido questionado pelos recorrentes, por se tratar de matéria de ordem pública, cabe tecer considerações acerca da prescrição nos Tribunais de Contas, em especial a partir do recente entendimento do Supremo Tribunal Federal (STF) , que examinou a matéria com repercussão geral em recente julgamento, no RE 636.886 (tema 899 da repercussão geral) .
Análise
5.2.	De plano, no caso dos autos, cabe esclarecer que não ocorreu prescrição.
5.3.	No exame da prescrição, a Serur tem adotado os entendimentos detalhados na peça 192, que contém estudo e pronunciamentos anteriores da secretaria sobre o tema. Nessas manifestações estão desenvolvidas as seguintes premissas, que serão utilizadas no presente exame: 
a)  ao julgar o RE 636.886, o STF conferiu nova interpretação ao art. 37, § 5º, da Constituição Federal, fixando a tese de que "é prescritível a pretensão de ressarcimento ao erário fundada em decisão de Tribunal de Contas";
b)  as pretensões punitiva e de ressarcimento devem observar o mesmo regime na atividade de controle externo, dado o objetivo comum da prescrição, de fixar prazo para o Tribunal de Contas agir, para caracterizar o ilícito, identificar seu autor, dimensionar as consequências da conduta e impor as consequências legais, independentemente de tais consequências terem natureza punitiva ou ressarcitória;
c)  até que sobrevenha norma específica, entende-se que a prescrição das pretensões punitiva e de ressarcimento, no processo de controle externo, deve observar o regime Lei 9.873/1999, na linha dos recentes pronunciamentos do STF. Assim, sem prejuízo de se realizar exame da prescrição também segundo o prazo decenal previsto no Código Civil, o critério adotado, na formulação da proposta de encaminhamento, será o da Lei 9.873/1999.  
Análise da prescrição segundo os critérios do Acórdão 1441/2016-TCU-Plenário:
5.4.	No que se refere à pretensão punitiva, o TCU tem tradicionalmente aplicado os critérios definidos no Acórdão 1441/2016-TCU-Plenário, que, em incidente de uniformização de jurisprudência, orientou-se pela aplicação do Código Civil. Por este acórdão, em linhas gerais, a prescrição subordina-se ao prazo geral de dez anos (CC, artigo 205) , contado a partir da data da ocorrência do fato e interrompido pelo ato que ordenar a citação, a audiência ou a oitiva da parte. 
5.5.	Entre outras razões que justificaram a adoção desse critério destaca-se a de que o citado dispositivo constitui uma cláusula geral a ser empregada sempre que a pretensão for prescritível, mas a lei não estabelecer um prazo específico, como na hipótese. 
5.6.	Aplicando essas balizas ao caso em exame, verifica-se que o próprio Tribunal, no acórdão recorrido, afastou a prescrição decenal (peça 76) :
Oportuno reforçar, ainda, a não ocorrência da prescrição da pretensão punitiva do TCU em relação a esses responsáveis, consoante detalhado em tabela elaborada pelo MP/TCU à peça 74, uma vez que o ato que ordenou a citação no TCU ocorreu em 21/6/2017 (peça 7) interrompendo a prescrição na forma do item 9.1.3 do Acórdão 1441/2016-TCU-Plenário. 
5.7.	Considerando a premissa de que as pretensões punitiva e de ressarcimento se submetem ao mesmo regime, conclui-se que não estariam prescritas a possibilidade de aplicação de multa e de condenação ao ressarcimento do dano, caso fossem adotados, para ambos os fins, os parâmetros definidos no Acórdão 1441/2016-TCU-Plenário. 
Análise da prescrição pelo regime da Lei 9.873/1999 
5.8.	Adotando-se as premissas fixadas na Lei 9.873/1999 ao caso concreto, e mesmo considerando-se o prazo geral de cinco anos, observa-se que não teria ocorrido prescrição. Para tanto, é preciso considerar os seguintes parâmetros: 
a) Termo inicial: 
5.9.	A prescrição se opera no instante em que se caracteriza a desídia do titular do direito que, embora já pudesse agir, deixou transcorrer o prazo sem pleitear a reparação do dano sofrido. E a desídia do titular do direito é aferida de acordo com balizas próprias (termo inicial, prazo, causas suspensivas e interruptivas) , não necessariamente coincidentes com o momento do surgimento do dano.
5.10.	No caso dos autos, o termo inicial ocorreu a partir da irregularidade verificada: emissão do parecer contábil com aprovação das contas, em relação à Evans Coelho de Carvalho; e aprovação das contas, em relação à Wellington Diniz Monteiro.
5.11.	O parecer do MPTCU à peça 74 aponta as datas dos referidos atos: emissão dos pareceres em 10/7/2007 (Convênio 50.000/2005) e 3/5/2013 (Convênio 68.000/2007) , e aprovação do Convênio 68.000/2007, em 8/5/2013.
b)  Prazo: 
5.12.	A Lei 9.873/1999 apresenta um prazo geral, de cinco anos (artigo 1º) , e um prazo especial, previsto no artigo 1º, § 2º, a saber: "quando o fato objeto da ação punitiva da Administração também constituir crime, a prescrição reger-se-á pelo prazo previsto na lei penal". À primeira vista, os atos irregulares não se caracterizam como crime. 
5.13.	Não obstante, as causas interruptivas indicadas abaixo evidenciam que a prescrição não teria ocorrido mesmo que se aplicasse o prazo geral de cinco anos. 
c) Interrupções por atos inequívocos de apuração dos fatos: 
5.14.	No regime da Lei 9.873/1999, a prescrição se interrompe "por qualquer ato inequívoco, que importe apuração do fato" (artigo 2º, II) . Com esse fundamento, a prescrição foi interrompida pelos seguintes atos:
i) em 5/7/2012, após solicitação do Ministério Público para que o Incra/SP informasse as providências adotadas em relação ao reexame da prestação de contas do Convênio 50.000/2005 e à conclusão da prestação de contas do Convênio 68.000/2007 (peça 14, p. 376-377, do TC Processo 007.586/2015-9) ;
ii) em 3/3/2015, pelo recebimento neste Tribunal de ofício da Procuradoria da República de Araraquara/SP, dando conta de possíveis irregularidades nos Convênios 50.000/2005 e 68.000/2007, posteriormente conhecido como representação (peça 1 do TC Processo 007.586/2015-9) ;
iii) em 16/2/2016, pela conversão da representação em TCE, nos termos do Acórdão 904/2016-TCU-Primeira Câmara (peça 3) ;
d) Interrupções pela citação dos responsáveis: 
5.15.	A prescrição também é interrompida "pela notificação ou citação do indiciado ou acusado, inclusive por meio de edital", nos termos do artigo 2º, I, da Lei 9.873/1999. E, no regime dessa lei, a interrupção se dá pela citação propriamente dita, e não pelo despacho que a ordena. Com esse fundamento, houve interrupção em 14/7/2017, pela citação de Evans Coelho de Carvalho (peça 31) , e em 20/7/2017, pela citação de Wellington Diniz Monteiro (peça 36) .
e) Interrupção pela decisão condenatória recorrível: 
5.16.	Por fim, a prescrição também se interrompe "pela decisão condenatória recorrível" (artigo 2º, III, da Lei 9.873/1999) . Com esse fundamento, houve a interrupção em 21/5/2019, data da sessão em que foi proferido o acórdão condenatório (peça 75) . Essa interrupção é relevante, por estabelecer prazo para julgamento do recurso. 
f) Da prescrição intercorrente: 
5.17.	Nos termos do artigo 1º, § 1º, da Lei 9.873/1999, opera-se a prescrição intercorrente se o processo ficar paralisado por mais de três anos, aguardando "julgamento ou despacho". 
5.18.	Há uma correlação entre essa hipótese e as causas de interrupção da prescrição do artigo 2º. Uma vez interrompida a prescrição por alguma das hipóteses do artigo 2º, o processo não pode ficar inativo, sem qualquer inovação processual relevante, por mais de três anos. 
5.19.	Trata-se de prazo específico, não se aplicando nem o prazo geral de cinco anos nem o prazo especial, da lei penal (§2º) . A finalidade da prescrição intercorrente, com seu prazo próprio, é a de assegurar a eficiência e celeridade nas apurações administrativas. Seria contrário a essa finalidade a paralisação injustificada do processo por período maior que o triênio estabelecido para a hipótese. 
5.20.	A extrapolação do prazo de três anos, sem inovação relevante no processo, pode configurar negligência. Por isso, além de se operar a prescrição, deve-se promover a "apuração da responsabilidade funcional decorrente da paralisação, se for o caso". 
5.21.	A incidência da prescrição intercorrente pressupõe a existência de um processo paralisado, razão pela qual qualquer ato que esteja ligado à cadeia de produção da decisão final e que rompe com eventual inércia afasta a incidência da prescrição intercorrente de três anos.  
5.22.	É suficiente, para tanto, a prática de atos que contribuem para o exame do processo (como a juntada de documentos, evidências, cálculos) , não sendo juridicamente exigível uma maior relevância do ato processual em si (essa relevância está associada à prescrição principal, e não à intercorrente) . Logo, não se caracterizando um estado de paralisia do feito por mais de três anos, não se opera a prescrição intercorrente. 
5.23.	Esse entendimento parte do pressuposto de que o termo "pendente de julgamento ou despacho", disposto no artigo 1º, § 1º, da Lei 9873/1999, não deve ser interpretado de forma literal ou restritiva.
5.24.	Em muitas situações o exame da prescrição intercorrente pode ficar prejudicado nos processos já em tramitação no TCU. Como a ação de ressarcimento era considerada imprescritível, as peças que compõem a tomada de contas especial, elencadas no artigo 10 da IN/TCU 71/2012, não contemplam informações pormenorizadas quanto ao andamento do processo na fase interna, o que pode prejudicar a análise de eventual paralisação por mais de três anos. 
5.25.	Assim, caso o Tribunal venha a adotar a sistemática da Lei 9.873/1999 para aferir a prescrição, convém avaliar, oportunamente, a possibilidade de ajustes na IN/TCU 71/2012, para que as tomadas de contas especiais contemplem informações sobre as interrupções ocorridas na fase interna do procedimento (como, por exemplo, declaração do órgão instaurador da TCE, de que o processo não ficou paralisado por mais de três anos, na forma do artigo 1º, § 1º, da citada lei) . 
5.26.	Especificamente quanto a esta TCE, as próprias causas de interrupção elencadas acima permitem evidenciar que o processo teve andamento regular, não se operando a prescrição intercorrente. Logo, há informações suficientes nos autos para evidenciar o regular andamento do feito, não se verificando a prescrição intercorrente prevista na Lei 9.873/1999. 
g) Conclusão: 
5.27.	Independentemente da existência de outras causas interruptivas não elencadas acima (citações no âmbito administrativo, tentativas de solução conciliatória etc.) , cujo levantamento não se fez necessário, observa-se, pelos eventos indicados, que em nenhum momento transcorreu prazo suficiente para se operar a prescrição (nem mesmo se considerado o prazo geral de cinco anos) , tomando-se por referência a Lei 9.873/1999, tida pelo STF como norma regente da prescrição da pretensão punitiva pelo TCU. 
5.28.	Partindo-se da premissa de que a pretensão reparatória segue as mesmas balizas, enquanto não houver norma específica a respeito, a demonstração de que não se operou a prescrição punitiva impõe, como consequência, a conclusão de que também é viável a condenação ao ressarcimento do prejuízo apurado nos autos. 
6. 	Da execução física do objeto
6.1.	Evans Coelho de Carvalho argumenta que o fiscal dos convênios pelos quais recebeu multas havia emitido relatório técnico em que atestou o cumprimento do objeto. Entende que a aprovação técnica e consequente execução física do objeto faz presumir ausência de dano, o que afasta a instauração de tomada de contas especial, conforme o princípio da vedação do enriquecimento sem causa da administração. Defende que eventuais irregularidades documentais, portanto, seriam falhas formais, conforme jurisprudência do Tribunal.
6.2.	Cita o artigo 31, §5º, da IN/STN 1/1997, e conclui que o parecer contábil é ato meramente formal da prestação de contas, não tendo o setor de contabilidade qualquer atribuição de auditoria, o que lhe impede de contestar o relatório técnico. Sustenta que funções de auditoria são próprias dos órgãos de controle, que possuem poderes investigativos.
Análise
6.3.	Sem razão o responsável.
6.4.	A emissão de parecer técnico atestando execução física do objeto, por si só, não comprova que os recursos foram aplicados corretamente, remanescendo a exigência da comprovação do nexo causal entre os recursos que foram repassados e a consecução do objeto. O voto condutor do Acórdão 399/2001-TCU-Segunda Câmara sintetiza a pacífica jurisprudência desta Corte de Contas sobre o assunto:
"Quanto ao mérito, assiste razão aos pareceres quando afirmam que a verificação física da obra, isoladamente, não é suficiente para comprovar que os recursos do convênio em exame foram corretamente aplicados. A existência física não comprova que a obra foi realizada com os recursos do referido convênio. Há que se obter nexo causal entre essa execução e os documentos de despesas da Municipalidade, tais como notas de empenho, recibos, extratos bancários, de forma que seja possível à fiscalização afirmar que aquela obra foi executada com os recursos transferido pelo Convênio examinado".
6.5.	A ausência do nexo de causalidade impossibilita identificar se o objeto conveniado foi executado (ou custeado) com recursos municipais, estaduais ou, ainda, oriundos de outro convênio com entidades federais, com possíveis desvios das verbas próprias da avença.
6.6.	Não há que se falar, portanto, em comprovação de que os recursos repassados foram aplicados no objeto conveniado, a justificar aplicação do princípio da vedação do enriquecimento sem causa da União.
6.7.	Esse entendimento fundamenta-se no exercício de prestação de contas, previsto no parágrafo único do art. 70 da Constituição Federal, bem como em outros normativos infraconstitucionais - como o Decreto-lei 200/1967 e a Instrução Normativa - STN 1/1997. Nesse sentido é o teor dos seguintes julgados deste Tribunal: Acórdão 1573/2007-TCU-Primeira Câmara, 297/20082ª Câmara e 747/2007-Plenário.
6.8.	A prestação de contas é ato que envolve aspectos técnicos e financeiros indissociáveis e que devem estar presentes de forma cumulativa para resultar na conclusão da aprovação final das contas. 
6.9.	Nesse sentido o Acórdão 997/2015-TCU-Plenário (Relator Ministro Benjamin Zymler) , que em seu voto condutor dispôs:
A prestação de contas deve demonstrar não só a execução do objeto pactuado no convênio, mas também o nexo de causalidade, por meio do vínculo estrito entre os recursos federais repassados e as despesas incorridas para a consecução do objeto conveniado, sem o que não há comprovação da boa e regular aplicação dos recursos públicos. 
6.10.	E como assinalado no voto condutor do Acórdão 9544/2017-TCU-Segunda Câmara (Relator Ministro Augusto Nardes) :
É inerente ao regime de prestação de contas previsto no art. 70, parágrafo único, da Constituição Federal o dever de o responsável pelo convênio demonstrar o nexo causal entre os recursos por ele geridos e os documentos de despesas referentes à execução, tais como notas de empenho, ordens bancárias, cheques, recibos ou notas fiscais e extratos bancários, a confirmar o custeio, com recursos da União, dos bens produzidos e dos serviços realizados no ajuste.
6.11.	Desse modo, os documentos constantes do processo não permitiram comprovar a correta aplicação dos recursos do convênio sob o aspecto financeiro. A mera execução física do ajuste não permite presumir regular aplicação dos recursos neste aspecto.
7. 	Da responsabilidade de Wellington Diniz Monteiro
7.1.	O responsável registra que foi superintendente do Incra/SP durante o período de 26/6/2012 a 17/6/2016, tendo primado pela integridade e pela transparência, destacando que suas contas de gestão foram aprovadas em 2013 e 2014, tendo parecer favorável da CGU em relação ao exercício de 2015, pendente de apreciação definitiva.
7.2.	Assinala que sua responsabilidade decorreu apenas da aprovação das contas do Convênio 68.000/2007, não tendo exercido nenhum outro ato neste ajuste, uma vez que sua celebração e execução ocorreu entre os anos de 2007 e 2010, fora da sua gestão.
7.3.	Discorre sobre o exame das contas do ajuste em referência, e aponta que não era gestor do Incra/SP até o momento em que o Ministério Público Federal realizou diligência para apurar irregularidades nas contas do convênio, em 8/5/2012. Afirma que assumiu o órgão quando as contas estavam pendentes de exame, e determinou saneamento das irregularidades pela convenente. Sustenta que os documentos apresentados pela convenente foram examinados pelo contador do Incra/SP e pela Procuradoria Regional, que concluíram pela aprovação das contas.
7.4.	Registra que a convenente apresentou relatórios de execução, listas de presença dos cursos e fotografias que pareciam se referir aos eventos realizados. Desse modo, afirma que não havia dúvidas quanto a execução do convênio e houve devolução do saldo dos recursos não utilizados. Em face do saneamento das pendências documentais apontadas pelo contador do Incra/SP, e a partir do parecer contábil pela aprovação das contas, não teria outra conduta esperada a não ser aprovar as contas, uma vez que não possuía formação jurídica ou contábil.
7.5.	Reitera argumento de que observou o princípio da segregação de funções, nos termos do artigo 31 da IN STN 1/1997, e aprovou as contas a partir de pareceres técnicos que aprovaram a execução do ajuste.
7.6.	Refuta o fundamento da decisão recorrida que considerou responsáveis solidários o gestor e o parecerista. Alega que tal entendimento tornaria o superintendente do órgão responsável por todo ato irregular praticado pelos servidores do órgão.
7.7.	Argumenta que o acórdão recorrido não se coaduna com o disposto nos artigos 12 e 22 do Decreto-Lei 4657/1942 (LINDB) , que exigem dolo ou erro grosseiro para responsabilização do agente público, devendo ser consideradas também as circunstâncias práticas que houverem imposto, limitado ou condicionado a ação do agente.
7.8.	Pondera que se não ficou caracterizado dolo ou erro grosseiro na conduta do parecerista Evans Coelho de Carvalho, não poderia o gestor ser responsabilizado de forma diferente. Afirma também que não agiu com culpa ou má-fé, e não há nos autos indícios de locupletamento de sua parte.
Análise
7.9.	Os argumentos não merecem ser acolhidos.
7.10.	De início, compete esclarecer que pareceres técnicos não vinculam a atuação dos gestores e não possuem força para impor ao administrador a prática de ato irregular, pois cabe a este agente público, em última instância, decidir sobre a conveniência e oportunidade de aprovar contas de convênio, ato de sua competência. Desse modo, cabe ratificar o julgado recorrido no que tange à responsabilização solidária, que acompanha jurisprudência consolidada desta Corte, nos termos dos Acórdão 4194/2020-TCU-Primeira Câmara (Relator Ministro Benjamin Zymler) , 1.984/2014-TCU-Plenário (Relator Ministro José Múcio) e 9.912/2016-TCU-2ª Câmara (Relator Ministro Marcos Bemquerer) .
7.11.	Não há como isentar a responsabilidade do recorrente sob o fundamento de ter agido com respaldo em pareceres técnicos e contábeis. Em última instância, a competência de aprovação das contas de convênio era do superintendente do órgão. Sem sua atuação, não seria possível concretizar a irregularidade examinada nos autos.
7.12.	Também não é possível afastar a responsabilidade do dirigente em razão de sua área de formação acadêmica ser estranha às lides administrativas de sua alçada, uma vez que, ao aceitar o cargo, afirmou tacitamente que se encontra apto a exercê-lo. Conforme esse entendimento o Acórdão 2846/2020-TCU-Plenário (Relator Ministro Augusto Sherman) .
7.13.	Não é possível conceber que o gestor tenha atuado de forma meramente burocrática, sem relevância na cadeia decisória do órgão, o que não atende ao princípio da eficiência. Se praticou o ato, deve assumir responsabilidade sobre ele. 
7.14.	A discussão acerca da não participação do responsável nas fases de celebração e execução do ajuste não possuem relevância, pois sua condenação decorreu especificamente em relação à fase de aprovação das contas do convênio. O gestor aprovou a prestação de contas mesmo diante de irregularidades graves na documentação contábil-financeira do ajuste, conforme assinalado pelo voto condutor da decisão recorrida (peça 76) :
12. No entanto, para a Sec/SP, os documentos fiscais apresentados não seriam hábeis a comprovar o nexo de causalidade, uma vez que, em parte deles, não há discriminação do CNPJ ou nome da Unicampo, foram emitidos em nome de terceiros e não há identificação dos dispêndios, pois consta genericamente "compras diversas" ou "despesas". Além disso, há despesas de hospedagem, no valor de R$ 28.781,00, sem comprovação da realização de procedimento licitatório.
7.15.	Pot fim, para fins de responsabilização perante o TCU, considera-se erro grosseiro (art. 28 do Decreto-lei 4.657/1942 - LINDB) aquele que pode ser percebido por pessoa com diligência abaixo do normal ou que pode ser evitado por pessoa com nível de atenção aquém do ordinário, decorrente de grave inobservância de dever de cuidado.
7.16.	No caso concreto, restou caracterizado o erro grosseiro e a culpa na modalidade negligência em face da aprovação de contas de convênio sem que tivesse sido apresentado documentos obrigatórios para aferir a regularidade financeira na aplicação dos recursos repassados, o que descumpriu aos artigos 28 e 30 da IN/STN 1/1997, que exige comprovação de despesas por meio de documentos fiscais ou equivalentes, emitidos em nome do convenente e com referência ao título e número do convênio.
7.17.	A boa-fé no Tribunal não pode ser presumida ou acatada a partir de mera alegação. Deve ser demonstrada e comprovada a partir dos elementos que integram os autos, corroborada em contexto fático propício ao reconhecimento dessa condição. Nesse sentido os Acórdão 4667/2017-TCU-Primeira Câmara (Relator Ministro Bruno Dantas) e 8.928/2015-TCU-2ª Câmara (Relator Ministro Marcos Bemquerer) .
7.18.	A negligência e descuido no trato de recursos públicos não permitem reconhecer boa-fé, nem mesmo de forma presumida, caso fosse aplicável tal entendimento neste Tribunal. No caso concreto, os documentos apresentados pela convenente não atendiam aos requisitos estabelecidos na IN/STN 1/1997, em especial artigos 28 e 30, que discorrem sobre os documentos que deveriam ter sido apresentados para comprovar regular aplicação financeira dos recursos.
8. 	Das multas
8.1.	Os responsáveis questionam os valores das multas aplicadas.
8.2.	Evans Coelho de Carvalho informa que seu salário líquido é inferior a cinco mil reais. Destaca que é casado, possui dois filhos, sendo um deles portador da síndrome de autismo. E em face de suas despesas e também do aluguel do imóvel em que reside (peças 163-164) , afirma que não possui condições financeiras para arcar com o valor da multa, fixada em dez mil reais. Requer a redução da multa a pelo menos metade do seu valor original e o seu parcelamento em trinta e seis parcelas.
8.3.	Wellington Diniz Moreira, por sua vez, considera desproporcional o valor da multa que lhe foi aplicada (R$ 50.000,00) , considerando o valor dos recursos repassados no convênio (R$ 194.360,38) .
8.4.	Nesse aspecto, ressalta que não poderia ser responsabilizado de forma diferente do parecerista, com aplicação de multa em valor muito superior àquele. 
8.5.	Informa, ainda, que não foi incluído no polo passivo da ação civil pública proposta pelo Ministério Público Federal relacionado ao convênio. E destaca que a sentença desta ação não condenou os responsáveis a devolver recursos, mas apenas a pagar multa em valores inferiores ao estabelecido pelo TCU. 
8.6.	Requer, ao final, que seja afastada a multa aplicada ou reduzida ao mesmo valor do parecerista técnico contábil.
Análise
8.7.	Os argumentos não merecem prosperar.
8.8.	De início, é de se notar que a existência de ação civil pública proposta pelo Ministério Público reforça a irregularidade praticada pelos recorrentes, uma vez que a aprovação indevida das prestações de contas ensejou a movimentação de órgãos de controle e até da instância judicial, com vistas a corrigir atos negligentes praticados com erro grosseiro pelos agentes públicos.
8.9.	Caso os responsáveis tivessem atuado com zelo e observâncias às normas, não teriam aprovado as contas do convenente e não seria necessário a atuação deste Tribunal, do Ministério Público e do Poder Judiciário.
8.10.	De qualquer modo, os processos que tramitam em outras instâncias não afastam a jurisdição deste Tribunal e nem vinculam as suas decisões. No ordenamento jurídico brasileiro vigora o princípio da independência das instâncias, em face do qual podem ocorrer condenações simultâneas nas diferentes esferas - cível, criminal e administrativa -, sem que reste caracterizado também o princípio do bis in idem.
8.11.	Esta regra possui apenas duas exceções. O artigo 935 do Código Civil prescreve que "responsabilidade civil é independente da criminal, não se podendo questionar mais sobre a existência do fato, ou sobre quem seja o seu autor, quando estas questões se acharem decididas no juízo criminal". Esse dispositivo deve ser conjugado com o artigo 66 do Código de Processo Penal, que estabelece que "não obstante a sentença absolutória no juízo criminal, a ação civil poderá ser proposta quando não tiver sido, categoricamente, reconhecida a inexistência material do fato".
8.12.	Interpretando esses dispositivos, constata-se que sentença penal impedirá a propositura ou continuidade de ação nos âmbitos civil e, por extensão, administrativo, apenas se houver sentença penal absolutória negando categoricamente a existência do fato ou afirmando que não foi o réu quem cometeu o delito.
8.13.	Esse entendimento é pacífico no Supremo Tribunal Federal, conforme Mandados de Segurança 21.948-RJ, de relatoria do Ministro Néri da Silveira, e 21.708-DF, de relatoria do Ministro Marco Aurélio. Nesse último, por exemplo, o STF decidiu que a sentença proferida em processo penal é incapaz de gerar direito líquido e certo de impedir o TCU de proceder à tomada de contas, mas poderá servir de prova em processos administrativos se concluir pela não-ocorrência material do fato ou pela negativa de autoria.
8.14.	Nesse mesmo sentido é o teor do artigo 126 da Lei 8.112/1990, segundo o qual "responsabilidade administrativa do servidor será afastada no caso de absolvição criminal que negue a existência do fato ou sua autoria".
8.15.	Desse modo, o fato de os responsáveis não terem sido incluídos no polo passivo de ação civil pública não possui repercussão e não vincula a atuação desta Corte.
8.16.	Cabe afastar também o argumento do recorrente Wellington Diniz Monteiro quanto à desproporcionalidade da multa que lhe foi aplicada.
8.17.	A atuação do gestor foi condição de eficácia para o ato irregular - aprovação indevida das contas com diversas falhas documentais. Seu ato é decisório e não se compara ao ato opinativo do parecerista contábil.
8.18.	A assinatura do agente público é condição de eficácia do ato administrativo e de vinculação de responsabilidade do signatário, não podendo ser considerada mera formalidade administrativa, mas instância de controle dos gastos públicos. Nesse sentido aplica-se por analogia o entendimento do Acórdão 2781/2016-TCU-Plenário (Relator Ministro Benjamin Zymler) .
8.19.	A aplicação das multas também observou as circunstâncias do caso concreto, como se observa do voto condutor da decisão recorrida. Em relação a Evans Coelho de Carvalho (parecerista contábil) , foi consignado que (peça 76) :
38. Quanto ao Convênio 68.000/2007, é possível notar maior diligência por parte do responsável, ao solicitar, em 2010, informações adicionais para viabilizar a análise (TC-007.586/2015- 9, peça 12, p. 60-63) . No entanto, mesmo já com mais experiência, no ano de 2013, sugeriu a aprovação das respectivas contas (TC-Processo 007.586/2015-9, peça 10, p. 140) , sem a devida correlação entre os extratos bancários e as despesas realizadas e ante a questionamentos por parte do MPF. 
39. Entretanto, tanto em relação à defesa do Sr. Evans Coelho de Carvalho como do Sr. Wanderley de Oliveira Brito, chefe da Divisão de Administração do Incra/SP, considero que a elevada quantidade de convênios celebrada pelo órgão associada à escassez de recursos são circunstâncias que atenuam as respectivas responsabilidades. 
8.20.	Em relação à Wellington Diniz Monteiro, então superintendente do Incra/SP, não foram encontradas circunstâncias atenuantes (peça 76, grifos acrescidos) :
35. Em relação aos demais Superintendentes, Srs. Guilherme Cyrino Carvalho (ouvido quanto à aprovação do Convênio 50.000/2005) e Wellington Diniz Monteiro (ouvido quanto à aprovação do Convênio 68.000/2007) , os responsáveis não lograram êxito em afastar suas responsabilidades. Embora as referidas aprovações tenham concordado com pareceres técnicos prévios, não se pode cogitar que o superintendente assuma papel meramente formal. Há uma "cadeia de autorizações", em que cada "ator" possui uma parcela de responsabilidade. Ademais, lembro, quanto ao Convênio 50.000/2005, que a aprovação foi realizada mesmo pendente da devolução do saldo de recursos; e, quanto ao Convênio 68.000/2007, que a aprovação ocorreu após questionamentos por parte do MPF, o que deveria ensejar maior diligência por parte da autoridade administrativa. 
8.21.	Portanto, não se verifica possível acolher os pedidos do recorrente Wellington Diniz Monteiro, para afastar a multa que lhe foi aplicada ou reduzi-la ao mesmo valor do parecerista técnico contábil. Impende esclarecer também que a decisão recorrida respeitou o limite máximo estipulado pela Portaria/TCU 44/2019, vigente à época, que estipulava o valor máximo da multa fundamentada no artigo 58 da Lei 8.443/1992 em R$ 62.237,56.
8.22.	Por sua vez, Evans Coelho de Carvalho apresenta argumentos de cunho pessoal para requerer a redução da multa que lhe foi aplicada. Informa que não possui condição financeira para arcar com o valor da penalidade, possui filho com síndrome de autismo e mora de aluguel.
8.23.	Em que pese as dificuldades apontadas pelo responsável, as multas no Tribunal são valoradas a partir da irregularidade apurada, levando em consideração ainda as circunstâncias agravantes ou atenuantes observadas no caso concreto. E como visto acima, a multa do recorrente foi estabelecida em valor razoável e proporcional às circunstâncias, e valor inferior ao estipulado para outros responsáveis. Dessa forma, não se vislumbra fundamento fático ou jurídico que permita a redução do valor da multa.
CONCLUSÃO
9. 	Com base nos elementos dos autos, entende-se que a decisão recorrida deve ser mantida em seus exatos termos.
9.1.	A possibilidade de ressarcimento ao Erário e a pretensão punitiva do Tribunal não estão prescritas, com base no que dispõe a Lei 9.873/1999 e de acordo com o entendimento disposto no Acórdão 1441/2016-TCU-Plenário.
9.2.	A responsabilização dos servidores do Incra/SP observou as circunstâncias fáticas e jurídicas contidas no processo e os valores das multas foram valoradas e aplicadas de acordo com os normativos pertinentes.
PROPOSTA DE ENCAMINHAMENTO
10.	Ante o exposto, submete-se o presente exame à consideração superior, propondo-se, com fundamento nos artigos 32, inciso I, e 33 da Lei 8.443/1992:
a)  conhecer dos recursos e, no mérito, negar-lhes provimento; e
b) dar ciência da decisão aos recorrentes, ao Incra/SP e à Procuradoria da República no Estado de São Paulo."
		É o Relatório.

Carlos Alberto de Lima Barbosa Bastide Maria (336.425/OAB-SP), representando Wellington Diniz Monteiro; Vinicius Diniz Moreira (290.369/OAB-SP) e Diego Batella Medina (293.532/OAB-SP), representando Guilherme Cyrino Carvalho; Juliano José Figueiredo Matos (251.428/OAB-SP), Marcos Rogerio Felix de Oliveira (243.976/OAB-SP) e outros, representando Elio Neves; Silvia de Castro (95561/OAB-SP), representando Cooperativa Unificada dos Trabalhadores do Campo - Unicampo.

Procuradora-Geral Cristina Machado da Costa e Silva.

RECURSO DE RECONSIDERAÇÃO CONTRA DECISÃO PROFERIDA NO ÂMBITO DO ACÓRDÃO 3.862/2019-1ª CÂMARA. TOMADA DE CONTAS ESPECIAL. REPRESENTAÇÃO FORMULADA PELA PROCURADORIA DA REPÚBLICA EM ARARAQUARA/SP. IRREGULARIDADES NAS PRESTAÇÕES DE CONTAS DE CONVÊNIOS FIRMADOS PELO INCRA/SP. CONTAS IRREGULARES. DÉBITO. MULTA A RESPONSÁVEIS PELA APROVAÇÃO DAS CONTAS. RECURSO DE RECONSIDERAÇÃO. ACOLHIMENTO DE ARGUMENTO CONSERNENTE À DESPROPORÇÃO DA MULTA APLICADA, COM BASE NO ART. 58 DA LEI 8.443/92. NÃO ACOLHIMENTO DOS DEMAIS ARGUMENTOS. CONHECIMENTO DO RECURSO. ACOLHIMENTO PARCIAL.

TOMADA DE CONTAS ESPECIAL (TCE)

Secretaria de Recursos (Serur); Secretaria de Controle Externo de Tomada de Contas Especial (SecexTCE).

Trata-se de recursos de reconsideração interpostos por Wellington Diniz Moreira e Evans Coelho de Carvalho (peças 138 e 162-164) em face do Acórdão 3862/2019-TCU-Primeira Câmara (peça 75) , de relatoria do Ministro Augusto Sherman Cavalcanti.
A decisão recorrida foi proveniente de tomada de contas especial instaurada em cumprimento ao Acórdão 904/2016-TCU-Primeira Câmara (apenso) , decorrente de representação formulada pela Procuradoria da República em Araraquara/SP.
As irregularidades anunciadas pelo MPF foram detectadas nas prestações de contas dos Convênios 50.000/2005, 54.000/2005 e 68.000/2007, celebrados pelo Instituto Nacional da Colonização e Reforma Agrária no Estado de São Paulo (Incra/SP) e pela Cooperativa Unificada dos Trabalhadores do Campo (Unicampo) .
Em nota contextual dos objetos inquinados, situo que o Convênio 50.000/2005 foi firmado visando à prestação de assistência técnica, social e ambiental a trabalhadores rurais em projetos de assentamentos. Após quatro aditamentos, foram transferidos R$ 200.000,00 para a execução do objeto avençado. 
No que se refere ao Convênio 68.000/2007, o acordo vigeu, após a celebração de seis termos aditivos, até o dia 30/4/2010, recebendo o aporte total de R$ 226.616,25, com o fito de capacitar e formar profissionalmente trabalhadores rurais dos projetos de assentamentos da região de Araraquara (SP) .
Já o Convênio 54.000/2005 foi celebrado no valor de R$ 361.267,53, objetivando implantar uma agroindústria para beneficiar a mandioca colhida na região do assentamento, bom como adquirir um caminhão e um automóvel que seriam utilizados nesse empreendimento. Digno de nota que, sobre essa transferência específica, determinou-se a abertura de tomada de contas especial própria, a ser tratada em autos apartados (item 9.6 da decisão recorrida) , desconexos do presente julgamento.
Quanto aos convênios 50.000/2005 e 68.000/2007, o acórdão recorrido ajuizou, em resumo, que restava ausente o nexo de causalidade entre o objeto executado e o efetivamente demonstrado nos documentos acostados às respectivas prestações de contas. Decorreu-se, assim, o julgamento pela irregularidade das contas da Unicampo e de seu diretor presidente, Sr. Elio Neves (CPF: 019.799.268-40) , imputando-lhes o débito solidário no valor integral das quantias repassadas. Os responsáveis pela análise e aprovação das contas do Incra também foram multados, na seguinte proporção (item 9.4 do Acórdão 3862/2019-TCU-Primeira Câmara) :
	RESPONSÁVEL
	VALOR (R$) 

	Evans Coelho de Carvalho (contador parecerista que sugeriu a aprovação das contas nos convênios 50.000/2005 e 68.000/2007) 
	R$ 10.000,00

	Wanderley de Oliveira Brito (Chefe da Divisão de Administração do Incra/SP, parecerista que emitiu proposta de aprovação das contas dos Convênios 50.000/2005 e 68.000/2007 e encaminhou o processo para aprovação) 
	R$ 10.000,00

	Guilherme Cyrino Carvalho (Superintendente do Incra/SP, que decidiu pela aprovação do Convênio 50.000/2005) 
	R$ 50.000,00

	Wellington Diniz Monteiro (Superintendente do Incra/SP, que decidiu pela aprovação das contas do Convênio 68.000/2007) 
	R$ 50.000,00

Sobre as irregularidades identificadas, a culminar na nominada condenação, consta do voto do Exmo. Relator Ministro Augusto Sherman:
"8. À época, a Sec/SP pontuou que, além das falhas apontadas na representação, a ausência dos documentos comprobatórios das despesas impedia o estabelecimento do nexo de causalidade entre as relações de pagamentos, os extratos bancários e a execução do objeto do convênio. Assim, a lista de presença, os relatórios das atividades desenvolvidas, que sequer estão assinados, e as fotografias apresentadas não seriam suficientes para que se comprovasse que o objeto foi realizado com os recursos federais transferidos. 
9. Além disso, destaca-se que o saldo de recursos não utilizados, no montante de R$ 20.818,97, foi restituído apenas em 24/7/2007, após a aprovação inicial da prestação de contas, que ocorreu em 13/7/2007." 
No que se refere aos mencionados gestores do Incra/SP, em detalhe necessário ao deslinde meritório do presente recurso, permito-me transcrever excerto do voto condutor da decisão atacada, a respaldar o seu juízo pela multa aplicada aos responsáveis:
"[...] 35. Em relação aos demais Superintendentes, Srs. Guilherme Cyrino Carvalho (ouvido quanto à aprovação do Convênio 50.000/2005) e Wellington Diniz Monteiro (ouvido quanto à aprovação do Convênio 68.000/2007) , os responsáveis não lograram êxito em afastar suas responsabilidades. Embora as referidas aprovações tenham concordado com pareceres técnicos prévios, não se pode cogitar que o superintendente assuma papel meramente formal. Há uma "cadeia de autorizações", em que cada "ator" possui uma parcela de responsabilidade. Ademais, lembro, quanto ao Convênio 50.000/2005, que a aprovação foi realizada mesmo pendente da devolução do saldo de recursos; e, quanto ao Convênio 68.000/2007, que a aprovação ocorreu após questionamentos por parte do MPF, o que deveria ensejar maior diligência por parte da autoridade administrativa. 
36. No que diz respeito ao Sr. Evans Coelho de Carvalho, que emitiu parecer contábil sugerindo a aprovação das contas dos Convênios 50.000/2005 e 68.000/2007, não se pode afastar que, na condição de contador do Incra/SP, recomendou a aprovação das contas do Convênio 50.000 com saldo ainda a devolver. Assim, a despeito da alegada falta de experiência (à época da análise inicial quanto ao Convênio 50.000/2005) e da suposta falta de capacitação, entendo plausível esperar de um contador, com razoável diligência, que realizasse minimamente o cotejo das despesas alegadas pelo convenente e o saldo transferido ou entre as relações de pagamentos e os extratos bancários. 
37. Dessa forma, quanto ao Convênio 50.000/2005, a alteração de seu parecer, cinco anos após a emissão do primeiro e após ter ciência de inquérito capitaneado pelo MPF, não tem o condão de afastar sua culpabilidade. 
38. Quanto ao Convênio 68.000/2007, é possível notar maior diligência por parte do responsável, ao solicitar, em 2010, informações adicionais para viabilizar a análise (TC-007.586/2015- 9, peça 12, p. 60-63) . No entanto, mesmo já com mais experiência, no ano de 2013, sugeriu a aprovação das respectivas contas (TC-Processo 007.586/2015-9, peça 10, p. 140) , sem a devida correlação entre os extratos bancários e as despesas realizadas e ante a questionamentos por parte do MPF. 
39. Entretanto, tanto em relação à defesa do Sr. Evans Coelho de Carvalho como do Sr. Wanderley de Oliveira Brito, chefe da Divisão de Administração do Incra/SP, considero que a elevada quantidade de convênios celebrada pelo órgão associada à escassez de recursos são circunstâncias que atenuam as respectivas responsabilidades. 
40. Ante o exposto, acolho a proposta de aplicação da multa estatuída no art. 58, inciso II, da Lei Orgânica aos quatro responsáveis." (grifei) .
No que tangencia a ausência de nexo de causalidade entre os documentos apresentados na prestação de contas e a exigibilidade de conduta diversa dos apenados no ato da respectiva aprovação documental, destaco o seguinte trecho do voto condutor da decisão:
"[sobre o Convênio 68.000]12. No entanto, para a Sec/SP, os documentos fiscais apresentados não seriam hábeis a comprovar o nexo de causalidade, uma vez que, em parte deles, não há discriminação do CNPJ ou nome da Unicampo, foram emitidos em nome de terceiros e não há identificação dos dispêndios, pois consta genericamente "compras diversas" ou "despesas". Além disso, há despesas de hospedagem, no valor de R$ 28.781,00, sem comprovação da realização de procedimento licitatório."  (grifei) .
Em exame, pois, recursos de reconsideração interpostos pelo Sr. Wellington Diniz Moreira - então superintendente responsável pela aprovação do 68.000/2007, e pelo Sr. Evans Coelho de Carvalho - contador parecerista que sugeriu a aprovação das contas nos convênios 50.000/2005 e 68.000/2007.
Em suma, os responsáveis alegaram o seguinte (peças 138 e 162) :
a multa no valor de R$ 50.000,00 aplicada ao ex-superintendente, com a qual o recorrente não tem a mínima condição de arcar, seria desproporcional à irregularidade cometida. Quanto ao contador responsabilizado, esse possui rendimentos da ordem de R$ 5.000,00 por mês, brutos, com gastos familiares a impossibilitar o pagamento da multa de R$ 10.000,00 a ele imputada;
o Sr. Wellington Moreira exerceu o cargo de superintendente da SR-08 - Incra/SP de 26/6/2012 a 17/6/2016, tendo primado a sua gestão pela integridade e transparência, com contas julgadas regulares nos exercícios 2013-2014, e contas (ainda não julgadas) com parecer da CGU pela regularidade;
o único ato questionado pelo superintendente cingir-se-ia, exclusivamente, à aprovação da prestação de contas do Convênio 68.000/2007, celebrado em 31/12/2007, muito antes da posse do gestor na posição de chefe da SR-08 e mais de dois anos após o encerramento do ajuste. O Sr. Wellington não pareticipou das tratativas para assinatura da pactuação, e nem sequer da sua execução e de seus aditivos;
a prestação de contas do convênio já se encontrava em fase final de tramitação quando da posse do dirigente, com primeiro parecer técnico datado de 13/4/2010, apontando pendências que foram regularizadas, ocorrendo a devolução dos saldos com juros e correção monetária, após isso, houve a emissão do parecer técnico final em 03/05/2013, quando o recorrente anuíra com a peça técnica e aprovara a prestação de contas;
a análise técnica do Convênio 68.000/2007 realizada pela SECEX/SP entendeu que houve a comprovação do emprego dos recursos do convênio; 
o Sr. Wellington não teve nenhuma responsabilidade sobre a falha formal quanto à data de realização do 2º Termo Aditivo apontada pelo Procurador Regional, uma vez que assumiu diligência realizada pelo Ministério Público Federal, em 08/5/2012, foi, ainda, Superintendente Regional do INCRA;
quando o Sr. Wellington Moreira assumiu a Superintendência Regional do INCRA, teve conhecimento de que a análise da prestação de contas do Convênio estava pendente e diligenciou para que os processos andassem, com determinação à convenente para que providenciasse o saneamento das irregularidades apontadas pelo contador do Incra;
a entidade apresentou diversos esclarecimentos quanto às pendências apontadas, dentre eles: os documentos foram examinados pelo contador e pela Procuradoria Regional, concluindo o parecer pela aprovação da prestação de contas; a Unicampo apresentou relatórios de execução e as respectivas listas de presença dos cursos realizados no âmbito do Convênio 68.000/2007, bom como haveriam sido apresentadas fotografias, que pareciam se referir aos eventos realizados;
não seria exigível de um superintendente conduta diversa da tomada, diante do narrado cumprimento do objeto do convênio e do saneamento das pendências apontadas na análise da prestação de contas efetuada pelo contador do INCRA, com parecer contábil sugerindo a aprovação das contas;
não foram levados em consideração na condenação do dirigente do Incra argumentos trazidos como razões de justificativa relativos ao princípio normativo da segregação de funções;
os arts. 12 e 22 da LINDB deveriam ser considerados. A decisão que lhe aplicou multa ignorou o conteúdo da dita legislação, pois não se configurou dolo ou erro grosseiro. Também não haveria indícios de locupletamento. Tanto é assim que o Sr. Wellington Moreira não foi arrolado como responsável na Ação Civil Pública proposta pelo MPF, com relação aos convênios guerreados;
um dos atributos do ato administrativo é a presunção de veracidade, em que se têm como verdadeiros os atos da Administração, até demonstração em contrário. Diante disto, presumir-se-ia verdadeiro o conteúdo do relatório do fiscal do convênio, o qual informa o cumprimento do objeto pactuado. Assim, formalmente, no âmbito dos processos do INCRA/SP, não havia dano apontado, uma vez que a instrução técnica atestou o cumprimento do objeto;
 os erros cometidos pelo fiscal do convênio representam unicamente falhas formais, porquanto não houve prejuízos delas advindos;
 não tem o setor de contabilidade atribuições típicas de uma auditória na qual, entre outras possibilidades, poder-se-ia contestar o conteúdo do relatório técnico a ele oferecido;
uma vez que se presume, de acordo com os reportes técnicos, o cumprimento do objeto, questionou-se potencial afronta ao princípio da vedação ao enriquecimento sem causa como óbice para a instauração de uma tomada de contas especial;
eventuais danos apontados aos convênios em questão competiriam aos órgãos de controle que possuem poderes investigativos para suas conclusões. Ao contador do Incra/SP, caberia emitir parecer sob o aspecto formal da prestação de contas, não havendo atribuições legais e regimentais típicas de uma auditoria ou de outros órgãos de controle.
Em arremate ao contexto empreendido, não obstante não constar como argumento recursal eventual prescritibilidade dos fatos ora apurados, a Secretaria de Recursos, por se tratar de matéria de ordem pública, acostou análise acerca da prescrição nos tribunais de contas, em especial a partir do recente entendimento do Supremo Tribunal Federal (STF) , que examinou a matéria em recente julgamento, no RE 636.886 (tema 899 da repercussão geral) .
Em resumo das conclusões da Serur, qualquer que seja o parâmetro de contagem - prazo decenal instituído no Código Civil e jurisprudencialmente firmado no âmbito do TCU (Acórdão 1441/2016-TCU-Plenário) ; ou prazo quinquenal instituído pela Lei 9.873/1999 - a prescrição não teria ocorrido.
Feito o contexto processual, passo a julgar a matéria.
II
No que se refere à ausência de prescrição, declaro coerência com o que tenho relatado em processos recentes, como nos Acórdãos 781/2022, 780/2022, 488/2022, 474/2022, 16.675/2021, 1.532/2020 e 16.675/2021, todos desta Primeira Câmara, e também nos Acórdãos Plenários 239/2022, 209/2022, 415/2021, 841/2021 e 2.954/2021. Naqueles julgados, votei pela manutenção das regras intituladas no Acórdão 1441/2016-TCU-Plenário, no que fui seguido unanimemente pelos meus pares.  
Conquanto tal posicionamento, levando em conta a ausência de prejuízo para os recorrentes - haja vista que a prescrição punitiva e ressarcitória não se consuma em qualquer das teses historicamente discutidas -, tenho por desnecessárias maiores considerações.
III
Adentro aos argumentos recursais.
Alinho-me à instrução da Serur ao considerar que relatórios técnicos, atestando a execução física do objeto, não são, de per si, comprovadores da boa e regular aplicação dos recursos. Como aponta a longa e remansa jurisprudência do Tribunal sobre o assunto, há de se estabelecer o nexo de causalidade entre o numerário recebido e a aplicação do objeto pactuado. A ausência dessa relação de causa e efeito impossibilita aferir se o adimplemento do convênio foi, de fato, viabilizado com os recursos federais transferidos, ou se decorreu de outras fontes próprias, ou mesmo de terceiros, a configurar duplicidade irregular de custeio, configurando dano ao Erário.
Creio, assim, que a necessidade de um parecer contábil para a atestação da regular prestação de contas decorra desse reconhecimento: não obstante o adimplemento físico, as notas fiscais e demais demonstrativos devem ser necessários e suficientes para aquilatar o liame entre o dinheiro enviado e os gastos necessários para cumprir a finalidade do convênio. Notas fiscais com gastos genéricos e não discriminados, sem a identificação do CNPJ do pagador, por óbvio, não possuem a capacidade de estabelecer tal ligação de custeio. Fato é que um parecerista contábil - minimamente atento - haveria de identificar esssa correlação, no que se cristaliza a ocorrência de erro grosseiro a que se refere o art. 28 da LINDB (para longe de erro meramente formal) .
Veja-se que a consequência - aprovação ou não dos gastos de um convênio - é por deveras relevante para a mera consideração de falha formal. Em pequenos lapsos, a finalidade do ato administrativo não se mostra relevantemente obstada ou maculada. No caso presente, não fosse a atuação externa de outros órgãos, as contas do convênio altercado restar-se-iam intocadas, em consequência relevante para a tarja de mera formalidade.
Por oportuno, refuto com veemência a menção recursal de que apontar danos aos convênios em questão competiria aos órgãos de controle que possuem poderes investigativos para suas conclusões. Os controles internos, decorrentes de riscos relevantes, devem iniciar pelas organizações, em primeira linha de defesa. Dentro do próprio órgão, ainda, as áreas jurídica, financeira e de controle interno auxiliam na mitigação desses riscos (em segunda linha) . E o que se deu conta no rol documental a mim oferecido foi, justamente, falhas nesse controle financeiro de segunda linha, normativamente instituído na IN-STN 01/97. 
Fato é que a atestação física, técnica e financeira - associadas - é que materializam a regular prestação de contas a que se refere o art. 70 da Carta Magna, densificada nos demais normativos infraconstitucionais (Decreto-lei 200/1967 e a Instrução Normativa - STN 01/1997) . Julgo, nessa tese, suficientes os numerosos Acórdãos proferidos pela Secretaria de Recursos a balizar a negativa das razões recursais.
Com relação à entrada em exercício do superintendente superveniente à assinatura do Convênio 68.000/2007 e aditivos, bem como a exigibilidade de conduta diversa em face dos pareceres prévios pela aprovação das prestações de contas, concordo igualmente com a unidade técnica sobre o fato de os pareceres técnicos não vincularem a atuação dos gestores e não possuírem força para impor ao administrador a prática de ato irregular, pois cabe a este agente público, em dever de vigilância, decidir sobre a conveniência e oportunidade de aprovar contas de convênio, em ato de sua exclusiva competência. 
Não que se exija a revisão de toda e qualquer filigrana produzida por seus subordinados, quando da aprovação de despesas. A clareza, entretanto, das omissões documentais quanto a não discriminação de CNPJ em nome do convenente, com emissão em nome de terceiros, aliada à não identificação dos dispêndios, tidos em especificações genéricas a título de "compras diversas" ou "despesas", seria visualizável para quem quer que tenha lido (ou folheado) o conteúdo da prestação de contas a qual se apõe assinatura. A posse do gestor, mesmo posteriormente aos alertas já empreendidos pelo Ministério Público, também exigiria uma postura mais diligente na mínima conferência documental para seu parecer final de aprovação.
A não ser que se assuma como bastante, em dever de supervisão, de frente a objeto de convênio já historiado de lides por órgãos externos, que banalmente se assine qualquer parecer oferecido sem a menor revisão. Entender em contrário seria transformar o parecer hierárquico de aprovação dos relatórios técnicos antecedentes em mera burocracia, sem a menor relevância na cadeia decisória. Questiono, em régua de conduta grave, se postura idêntica seria tida como proporcional em quem faça a gestão de seus próprios negócios. 
Sobre a segregação de funções, o princípio realmente permeia a discussão supra. Cabe ao dirigente garanti-la, de modo a evitar o encadeamento de erros graves ou mesmo locupletamento dos gestores que, como "donos" de todo o processo, ajam ardilosamente em funções críticas sujeitas a maiores riscos. Em verdade, a ausência dela ensejaria a apuração de responsabilidade de dirigentes que não cuidaram para a sua boa observação. A questão é que o papel supervisor não se faz praticando diretamente os atos dos processos segregados, mas cuidando para a existência de controles internos e monitoramento desses diversos atores processuais, em funções segregadas. Ao fim do processo, há de se cuidar para que não existam erros graves na cadeia decisória e executora, inclusive no ato final de aprovação. O encaminhamento pela aprovação do convênio 68.000/2007, com erros perceptíveis ao dirigente, em seu dever de supervisão - mesmo diante da alardeada segregação de funções - é, senão, a conduta tida como irregular.
É diante dessa omissão que se configura a ocorrência de erro grosseiro a que se refere o art. 28 da LINDB, no que concordo inteiramente com a Serur, com suporte nos mesmíssimos fundamentos. E pouco socorre ao recorrente, redarguir que não foi arrolado na Ação Civil Pública movida pelo MPF. Como aduz a unidade instrutiva:
"8.10.	De qualquer modo, os processos que tramitam em outras instâncias não afastam a jurisdição deste Tribunal e nem vinculam as suas decisões. No ordenamento jurídico brasileiro vigora o princípio da independência das instâncias, em face do qual podem ocorrer condenações simultâneas nas diferentes esferas - cível, criminal e administrativa -, sem que reste caracterizado também o princípio do bis in idem.
8.11.	Esta regra possui apenas duas exceções. O artigo 935 do Código Civil prescreve que "responsabilidade civil é independente da criminal, não se podendo questionar mais sobre a existência do fato, ou sobre quem seja o seu autor, quando estas questões se acharem decididas no juízo criminal". Esse dispositivo deve ser conjugado com o artigo 66 do Código de Processo Penal, que estabelece que "não obstante a sentença absolutória no juízo criminal, a ação civil poderá ser proposta quando não tiver sido, categoricamente, reconhecida a inexistência material do fato".
8.12.	Interpretando esses dispositivos, constata-se que sentença penal impedirá a propositura ou continuidade de ação nos âmbitos civil e, por extensão, administrativo, apenas se houver sentença penal absolutória negando categoricamente a existência do fato ou afirmando que não foi o réu quem cometeu o delito.
8.13.	Esse entendimento é pacífico no Supremo Tribunal Federal, conforme Mandados de Segurança 21.948-RJ, de relatoria do Ministro Néri da Silveira, e 21.708-DF, de relatoria do Ministro Marco Aurélio. Nesse último, por exemplo, o STF decidiu que a sentença proferida em processo penal é incapaz de gerar direito líquido e certo de impedir o TCU de proceder à tomada de contas, mas poderá servir de prova em processos administrativos se concluir pela não-ocorrência material do fato ou pela negativa de autoria.
[...]
Desse modo, o fato de os responsáveis não terem sido incluídos no polo passivo de ação civil pública não possui repercussão e não vincula a atuação desta Corte." (grifei) .
Em epílogo deste capítulo, necessário lembrar que a conduta do gestor apenada (tida como grave) não decorreu dos atos relativos à formalização do convênio 68.000/2007, ou mesmo de seus aditivos, mas, sim, da respectiva prestação de contas, cujo parecer final cabia ao Sr. Wellington Moreira.
IV
No que se refere à proporcionalidade da multa aplicada, acredito que os argumentos mereçam, de fato, maior atenção.
Os gestores do Incra foram ouvidos em audiência com o reconhecimento de que, não obstante as suas condutas, inexistiu nexo causal totalmente dependente entre os seus atos e o prejuízo discutido. Tanto é que não foram citados para a devolução dos recursos questionados no Acórdão recorrido, mas, sim, instados a apresentar suas razões de justificativa, posteriormente não acolhidas, a redundar em multa (art. 58 da Lei 8.443/92 - ato praticado com grave infração à norma legal ou regulamentar de natureza contábil, financeira, orçamentária, operacional e patrimonial, que não resulte em dano ao Erário) .
Para os superintendentes aplicou-se multa no valor de R$ 50.000,00. Para os pareceristas, ponderou-se uma apenação de R$ 10.000,00 (item 9.4 do Acórdão 3862/2019-TCU-Primeira Câmara) .
Em consulta à Portaria nº 44, de 11 de janeiro de 2019 - normativo que regrava, à época do Acórdão recorrido, o limite máximo da multa a que se refere o art. 58 da Lei 8.443/92 era o seguinte:
"Art. 1º É fixado em R$ 62.237,56 (sessenta e dois mil, duzentos e trinta e sete reais e cinquenta e seis centavos) , para o exercício de 2019, o valor máximo da multa a que se refere o art. 58, caput, da Lei nº 8.443, de 16 de julho de 1992.
Art. 2º Fica revogada a Portaria-TCU nº 7, de 11 de janeiro de 2018.
Art. 3º Esta Portaria entra em vigor na data de sua publicação." (grifei) 
  Nesse parâmetro, as multas aplicadas aos gestores podiam variar de R$ 3.111,88 a R$ 62.237,56 (5% a 100% do valor fixado, nos termos do art. 268, inciso II, do Regimento Interno do TCU) .
Visto isso, em exame de proporção, as multas aplicadas aos recorrentes foram assim repartidas: 
- Evans Coelho de Carvalho, contador parecerista que sugeriu a aprovação das contas nos convênios 50.000/2005 e 68.000/2007 - multado em R$ 10.000,00, ou 16% do valor máximo, ou 3,21 vezes o valor mínimo; 
- Wellington Diniz Monteiro, Superintendente do Incra/SP, que decidiu pela aprovação das contas do Convênio 68.000/2007 - multado em R$ 50.000,00, ou 80% do valor máximo, ou 16,06 vezes o valor mínimo. 
No que se refere ao Sr. Evans Carvalho, na realidade, o responsável respondeu por dois atos, tomados em convênios distintos. Se aplicado o valor mínimo em cada ato, a multa seria pouco superior a R$ 6.000,00. Ou: para cada ato repreendido, aplicou-se uma apenação relativa a 1,6 vezes o valor mínimo; o que não ajuízo desproporcional, em face dos atos cometidos. Não a ponto de render a reforma ao Acórdão recorrido.
Sobre os R$ 50.000,00 aplicados ao ex-superintendente, todavia, balanceio que a aplicação de mais de 80% do valor máximo - em um convênio de R$ 226.616,25 - possa, sim, ser rediscutida, em teor de justeza. Inobstante inexistir norma específica regimental em processos do Tribunal instrumentalizando o cálculo da multa, ao contrário do processo penal, há de se estabelecer uma justa proporção entre a punição e a natureza da infração, bem assim da sua gravidade e dos danos que dela provierem. Esta é a intelecção da LINDB, em seu art. 22, §2º: 
"Art. 22.  Na interpretação de normas sobre gestão pública, serão considerados os obstáculos e as dificuldades reais do gestor e as exigências das políticas públicas a seu cargo, sem prejuízo dos direitos dos administrados.
§ 1º  Em decisão sobre regularidade de conduta ou validade de ato, contrato, ajuste, processo ou norma administrativa, serão consideradas as circunstâncias práticas que houverem imposto, limitado ou condicionado a ação do agente.                    .
§ 2º  Na aplicação de sanções, serão consideradas a natureza e a gravidade da infração cometida, os danos que dela provierem para a administração pública, as circunstâncias agravantes ou atenuantes e os antecedentes do agente."  (grifei) .
Como já destacado, a decisão recorrida não considerou que os atos de aprovação do convênio suscitado redundaram em prejuízo ao Erário; afinal, não foi empreendida uma citação, nos contornos do art. 12, inciso II, da Lei 8.443/92. Além disso, como próprio consta do relatório da Serur, os pareceres técnicos prévios sugerindo a aprovação das contas não tiveram o condão de eximir o superintendente de responsabilidade, mas, quando no máximo, atenuá-la. Ponderando, ademais, o valor conveniado, pouco superior a R$ 200.000,00, a multa de R$ 50.000,00 parece-me - em consideração ao que expus - realmente demasiada.
Nessa visão, em acolhimento parcial das razões recursais, proponho a redução do valor da multa aplicada ao superintendente para R$ 20.000,00, ou pouco superior a 30% do valor máximo da multa à época da condenação. 
Considerando que, nos termos do art. 281 do Regimento Interno do Tribunal, "Havendo mais de um responsável pelo mesmo fato, o recurso apresentado por um deles aproveitará a todos, mesmo àquele que houver sido julgado à revelia, no que concerne às circunstâncias objetivas, não aproveitando no tocante aos fundamentos de natureza exclusivamente pessoal" por extensão e ponderando a equivalência das condutas, a multa aplicada ao Sr. Guilherme Cyrino Carvalho (Superintendente do Incra/SP, que decidiu pela aprovação do Convênio 50.000/2005) também deve ser reduzida na mesma proporção.
V
Diante do argumentado, à exceção da discussão sobre a proporcionalidade da multa aplicada, a que me referi em subtítulo anterior, acompanho inteiramente os pareceres uníssonos da Serur e do Ministério Público.
O recurso deve ser então conhecido para, no mérito, ser considerado parcialmente procedente, reduzindo o valor da multa aplicada ao Sr. Wellington Diniz Moreira e aproveitando, em prestígio ao que prevê o art. 281 do Regimento Interno do Tribunal, por equidade processual, ao Sr.  Guilherme Cyrino Carvalho, também superintendente do Incra arrolado como responsável, ante a semelhantes condutas omissivas.
	Ante o exposto, VOTO por que seja adotada a decisão que ofereço a este Colegiado.
TCU, Sala das Sessões, em 29 de março de 2022.
BENJAMIN ZYMLER 
Relator